【裁判字號】    95,上易,98
【裁判日期】    950801
【裁判案由】    返還不當得利等
【裁判全文】
臺灣高等法院民事判決                  95年度上易字第98號
上  訴  人  丙○○
被上訴人    乙○○
訴訟代理人  江旻書律師
上列當事人間返還不當得利等事件，上訴人對於中華民國94年10
月25日臺灣板橋地方法院94年度訴字第489號第一審判決提起上
訴，並為訴之變更，本院於95年7月18日言詞辯論終結，判決如
下：
    主  文
變更之訴駁回。
變更之訴訴訟費用由上訴人負擔。
    事實及理由
一、按依民事訴訟法第446條第1項、第255條第1項第2款、第4款
    規定，請求之基礎事實同一及因情事變更而以他項聲明代最
    初之聲明者，在第二審程序得為訴之變更。上訴人在原審依
    不當得利之法律關係，請求被上訴人返還坐落臺北縣土城市
    ○○段491地號土地上，門牌號碼臺北縣土城市○○路○段26
    9號一至五層全棟建物（下稱系爭建物）內之電梯1部（下稱
    系爭電梯），並回復系爭建物之平台、陽台，經原審判決敗
    訴；上訴人提起上訴後，因系爭電梯已遭拆除，乃變更依侵
    權行為之法律關係，請求被上訴人給付新台幣（下同）70萬
    元，經核其請求之基礎事實同一，且係屬因情事變更而以他
    項聲明代最初之聲明，所為訴之變更合於前開規定，應予准
    許。又上訴人所為訴之變更既屬合法，則原訴可認為已因撤
    回而終結，本院應僅得就變更之新訴裁判（最高法院66年台
    上字第3320號判例參照）。合先敘明。
二、上訴人聲明：（一）原判決廢棄。（二）被上訴人應給付上
    訴人70萬元。
    被上訴人聲明：如主文所示。
三、上訴人變更之訴主張：伊原為系爭建物之所有權人，系爭建
    物因伊之債權人聲請原審執行法院以91年度執字第4521號強
    制執行事件實施拍賣，而由被上訴人拍定取得系爭建物所有
    權。惟系爭電梯，係伊前以系爭建物之一樓平台為基座，拆
    除各樓層之陽台而裝設，本身有其經濟價值，屬獨立之動產
    ，可隨時拆卸搬離，並非系爭建物之一部，亦不在前開強制
    執行事件拍賣之標的內，非拍賣之效力所及，伊仍保有系爭
    電梯之所有權。況系爭電梯係占用系爭建物之一樓平台及拆
    除各樓層陽台而裝設，本身即屬違反消防法、建築法等相關
    法規之違建，而有害及公共安全之虞，依法亦應予拆除，並
    回復系爭建物原有之平台、陽台。系爭電梯嗣經拆除不知去
    向，被上訴人應予賠償，爰依侵權行為之法律關係，求為命
    被上訴人給付70萬元之判決（上訴人追加甲○○為被告部分
    ，另以裁定駁回）。
    被上訴人則以：伊係於原審執行法院91年度執字第4521號強
    制執行事件拍定取得系爭建物所有權。系爭電梯係增建於系
    爭建物之平台及各樓層陽台，若予拆除，必會破壞系爭建物
    之結構，顯見系爭電梯已與系爭建物附合為一體，成為系爭
    建物之重要成分，本身並無獨立性，縱未記載於拍賣公告，
    亦為系爭建物之拍賣效力所及；伊既因拍定取得系爭建物所
    有權，當然亦為系爭電梯之所有人。又系爭電梯原係供上訴
    人在系爭建物經營旅社出入之用，常輔助系爭建物之經濟目
    的，原既同屬於上訴人所有，應為系爭建物之從物。另上訴
    人將系爭建物設定抵押權予訴外人合作金庫銀行時，已約定
    增建部分及附屬建物共同設定在內，故系爭電梯為抵押權效
    力所及，伊既經前開強制執行事件之拍賣程序取得系爭建物
    所有權，自亦取得從物即系爭電梯之所有權等語，資為抗辯
    。
四、兩造不爭執之事實：
（一）上訴人原係系爭建物之所有權人，前以系爭建物之一樓平
      台為基座，並拆除各樓層之陽台裝設系爭電梯。嗣系爭建
      物因上訴人之債權人聲請原審執行法院以91年度執字第45
      21號強制執行事件實施拍賣，由被上訴人拍定取得所有權
      。
（二）系爭電梯係上訴人前在系爭建物經營旅社時，為上下樓層
      進出方便而以系爭建物之一樓平台為基座，拆除各樓層之
      陽台而裝設。惟本院於95年3月31日前往現場勘驗時，系
      爭電梯已遭拆除。
（三）證據：土地及建物登記謄本、照片、本院勘驗筆錄（見原
      審卷21-26、36-41頁、本院卷47-49頁），及原審執行法
      院91年度執字第4521號強制執行事件卷宗。
五、上訴人主張被上訴人並未因原審執行法院91年度執字第4521
    號強制執行事件之拍賣程序取得系爭電梯之所有權，因系爭
    電梯已遭拆除，而依侵權行為之法律關係，請求被上訴人給
    付70萬元，是否有據，論述如下：
（一）按非主物之成分，常助主物之效用，而同屬於一人者，為
      從物；主物之處分，及於從物，民法第68條定有明文。再
      按所有人於原有建築物之外另行增建者，倘增建部分於構
      造上及使用上已具獨立性，即為獨立之建築物，苟其常助
      原有建築物之效用，而交易上無特別習慣者，即屬從物（
      最高法院88年度台上字第485號判決參照）。
（二）經查上訴人主張系爭電梯原係伊以系爭建物之一樓平台為
      基座，拆除各樓層之陽台而裝設，為被上訴人所不爭執，
      堪信為真實。又上訴人自認系爭電梯原係伊之生財器具，
      伊原在系爭建物經營旅社等語（見原審卷32、48、69頁，
      本院卷17、48、70頁）。足見系爭電梯係上訴人因前在系
      爭建物經營旅社，為上下樓層進出方便而設；亦即系爭電
      梯在客觀上之經濟效用，係輔助系爭建物之使用。按系爭
      電梯與系爭建物原既均屬上訴人所有，且具有常助系爭建
      物經濟效用之功能，揆諸前開規定，應認系爭電梯係屬系
      爭建物之從物。又系爭電梯既屬系爭建物之從物，則在原
      審執行法院91年度執字第4521號強制執行事件將系爭建物
      點交予拍定人即被上訴人時，系爭電梯自亦隨同系爭建物
      而點交，上訴人主張前開強制執行事件點交筆錄未特別載
      明點交系爭電梯，伊仍保有系爭電梯之所有權云云，為不
      足採。被上訴人抗辯伊在取得系爭建物所有權之同時，亦
      取得系爭電梯之所有權，應屬有據；上訴人主張系爭電梯
      屬獨立之動產，在系爭建物經原審執行法院拍賣後，伊仍
      保有所有權云云，核不足採。
六、綜上所述，系爭電梯已隨同系爭建物而由被上訴人取得所有
    權，縱遭拆除，亦與上訴人無涉。上訴人就系爭電梯既已無
    何法律上之權利存在，其因系爭電梯遭拆除，而本於侵權行
    為之法律關係，請求被上訴人給付70萬元，為無理由，不應
    准許。
七、兩造其餘之攻擊或防禦方法及未經援用之證據，經本院斟酌
    後，認為均不足以影響本判決之結果，無逐一詳予論駁之必
    要。併此敘明。
八、據上論結，本件變更之訴為無理由，依民事訴訟法第78條判
    決如主文。
中    華    民    國    95    年    8     月    1     日
                  民事第八庭  審判長法  官  吳景源
                                    法  官  滕允潔
                                    法  官  鄭威莉
正本係照原本作成。
不得上訴。
中    華    民    國    95    年    8     月    2     日
                                    書記官  秦慧榮


司法院資訊處製作；財團法人民間司法改革基金會備份。
